最高法院刑事判決　　　　　　　九十四年度台上字第九五六號
　　上　訴　人　甲○○
　　　　　　　　　　　　154.
上列上訴人因偽造文書案件，不服台灣高等法院台南分院中華民
國九十一年三月六日第二審更審判決（九十一年度上更(一)字第八
號，起訴案號：台灣雲林地方法院檢察署八十七年度偵字第三七
六六、四四八二號），提起上訴，本院判決如下：
    主  文
原判決撤銷，發回台灣高等法院台南分院。
    理  由
本件原判決撤銷第一審論處上訴人甲○○以詐欺罪刑之判決，改
判論該上訴人以行使偽造私文書，足以生損害於他人罪，處有期
徒刑柒月，固非無見。
惟按：(一)、有罪判決書依刑事訴訟法第三百零八條之規定，應記
載犯罪事實。其記載之方法，以文字或列表方式敘述，或文字、
列表併用，雖均無不可，然其以附表方式予以記載者，因該附表
已成犯罪事實之一部分，自應附入於判決書之內；否則其犯罪事
實之記載即有闕漏，既與法律之規定不符，且不足為適用法令之
基礎。原判決認定：上訴人邀集如該判決附表編號一、二所示之
二個民間互助會（會員人數、開標時間、地點、每會會款均如該
附表所示），自民國八十六年八月間起，經濟已現困境，竟基於
意圖為自己不法之所有之概括犯意，於八十六年十月二十五日冒
用鄭秋菊名義，偽造標單冒標該附表編號一所示之互助會一會詐
取會款，而連續騙使賴美鳳於八十六年八月二十五日、九月二十
五日、十月二十五日及十一月二十五日，以匯款方式繳交如該附
表編號一所示之互助會款每月新台幣（下同）二萬元計八萬元；
又於八十六年八月十五日、九月十五日、十月十五日及十一月十
五日繳交如該附表編號二所示之互助會款每月四萬元（二會）計
十六萬元。復連續詐騙鄭秋菊，使其於八十六年八月二十五日、
九月二十五日及十月二十五日，亦以匯款方式繳交如該附表編號
一所示之互助會款每月四萬元（二會）共十二萬元，總計詐得會
款三十六萬元等情。然就所引為犯罪事實一部分之附表，則均付
闕如，致上訴人所偽造並持以行使之標單，其具體內容（如其上
書寫之標息金額）如何？被害人即尚未得標之活會會員人數若干
？其每期詐取之金額（即活會會員每期繳納之實際金額）應否扣
除該期之標息等事實，均欠明瞭。本院無從據以判斷其適用法令
是否正當，自屬無可維持。(二)、客觀上為法院認定犯罪事實及適
用法律基礎之證據，雖已調查而其內容尚未明瞭者，即與未經調
查無異，如遽行判決，仍屬應於審判期日調查之證據而未予調查
之違法。原判決於理由內說明：該判決附表編號一之互助會於八
十六年十月二十五日開標時，雖係該會之另一會員張雅玲以電話
委託上訴人標會，然上訴人冒用鄭秋菊名義偽造標單標取會款後
，再交予張雅玲，陳稱為張雅玲得標，仍難辭偽造文書罪責等旨
（見原判決第六至七頁，理由二之(四)）。然依卷內資料，證人張
雅玲於第一審證稱：「十月二十五日的會是我標到的，被告（即
上訴人）有給我二十幾萬元，還差十幾萬元」等語（見第一審卷
第三十頁），並未供及其當日未親自到場，而係以電話委託上訴
人代為標會等情，原判決遽為上開論斷，已有可議。又查張雅玲
縱未親自到場，而係以電話委託上訴人代為投標，然當日實際既
由張雅玲得標，上訴人並已將其以會首身分收取之部分會款交付
張雅玲，則上訴人於投標當日，何以有冒用鄭秋菊名義以取代張
雅玲之必要？其主觀上有何不法所有之意圖？凡此攸關上訴人有
無偽造文書及詐欺犯行之重要事項，顯然仍有疑義而待釐清。原
審未予詳查究明，遽為判決，於法亦有未合。(三)、偽造之署押，
不問屬於犯人與否沒收之，刑法第二百十九條定有明文。原判決
既認定上訴人冒用鄭秋菊之名義偽造標單，則該標單上所偽造之
鄭秋菊署押，自應依法宣告沒收。原判決並未說明不予沒收之理
由，而未為沒收之諭知，併有判決不適用法則之違背法令。以上
或為上訴意旨所指摘，或為本院得依職權調查之事項，應認原判
決仍有撤銷發回之原因。
據上論結，應依刑事訴訟法第三百九十七條、第四百零一條，判
決如主文。
中　　華　　民　　國　九十四　年　　二　　月　二十五　日
                      最高法院刑事第八庭
                          審判長法官  林　增　福
                                法官  邵　燕　玲
                                法官  張　清　埤
                                法官  陳　世　雄
                                法官  陳　朱　貴
      本件正本證明與原本無異
                                      書  記  官
中　　華　　民　　國　九十四　年　　三　　月　  三　  日
                                                   Ｒ
